ACORDAO-COMPLETO-2465497

ACÓRDÃO 6808/2021 ATA 13/2021 - SEGUNDA CÂMARA

VISTO, relatado e discutido este pedido de reexame em face do Acórdão 6192/2020-TCU-Segunda Câmara, que considerou ilegal o ato de aposentadoria de Maria Romelia Nogueira de Andrade.
ACORDAM os Ministros do Tribunal de Contas da União, reunidos em sessão da 2ª Câmara, ante as razões expostas pelo relator e com fundamento nos arts. 1º, inciso V, 39, inciso II, e 48 da Lei nº 8.443/1992, c/c os arts. 1º, inciso VIII; 17, inciso III; e 259, inciso II, do Regimento Interno/TCU, em:
9.1. conhecer do pedido de reexame e dar-lhe provimento;
9.2. considerar legal, para fins de registro, o ato de concessão de aposentadoria de Maria Romelia Nogueira Andrade;
9.3. dar ciência deste acórdão à Diretoria de Administração do Pessoal do Comando da Aeronáutica, com a informação de que a íntegra do relatório e do voto que o fundamentam encontra-se disponível no endereço eletrônico www.tcu.gov.br/acordaos.

Pedido de reexame contra deliberação que considerou ilegal ato de concessão de aposentaoria.

Segunda Câmara

Diretoria de Administração do Pessoal do Comando da Aeronáutica.

3. Recorrente: Maria Romelia Nogueira de Andrade (XXX.151.593-XX).

13.1. Ministros presentes: Bruno Dantas (Presidente), Augusto Nardes, Aroldo Cedraz, Raimundo Carreiro e Jorge Oliveira (Relator).
13.2. Ministro que não participou da votação: Bruno Dantas.
13.3. Ministros-Substitutos presentes: Marcos Bemquerer Costa e André Luís de Carvalho.

JORGE OLIVEIRA

Ministro-Substituto André Luís de Carvalho.

Adoto como relatório a instrução elaborada na Secretaria de Recursos - Serur (peça 53) , acolhida pelos dirigentes da unidade técnica e pelo Ministério Público junto ao TCU (MPTCU) :
"INTRODUÇÃO
1. Trata-se de pedido de reexame interposto pela Diretoria de Administração do Pessoal do Comando da Aeronáutica (peça 19) , por intermédio do qual se insurge contra o Acórdão 6192/2020-TCU-Segunda Câmara (peça 11) , que teve como relator o Excelentíssimo Senhor Ministro André Luís de Carvalho.
1.1. A deliberação recorrida apresenta o seguinte teor:
'VISTOS, relatados e discutidos estes autos de alteração da aposentadoria deferidas em favor de José Fortunado da Silva, Maria Romélia Nogueira de Andrade, Maria da Glória Azevedo de Oliveira, Nicodemos Miguel Cristiano e Paulo Afonso do Nascimento pela Diretoria de Administração do Pessoal do Comando da Aeronáutica;
ACORDAM os Ministros do Tribunal de Contas da União, reunidos em Sessão da 2ª Câmara, nos termos do art. 71, III e IX, da Constituição de 1988 e dos arts. 1º, V, 39, II, e 45 da Lei nº 8.443, de 1992, e diante das razões expostas pelo Relator, em:
9.1. considerar legais os atos de concessão de aposentadoria em favor de José Fortunado da Silva (à Peça 2 sob o nº de controle 10714952-04-2015-000245-2) , Maria da Glória Azevedo de Oliveira (à Peça 3 sob o nº de controle 10714952-04-2015-000251-7) , Nicodemos Miguel Cristiano (à Peça 5 sob o nº de controle 10714952-04-2015-000258-4) e Paulo Afonso do Nascimento (à Peça 6 sob o nº de controle 10714952-04-2015-000305-0) , concedendo-lhes os respectivos registros;
9.2. considerar ilegal o ato de concessão de aposentadoria em favor de Maria Romélia Nogueira de Andrade (à Peça 4 sob o nº de controle 10714952-04-2015-000331-9) , negando-lhe o respectivo registro;
9.3. dispensar o ressarcimento das quantias percebidas indevidamente, mas de boa-fé, em sintonia com a Súmula n.º 106 do TCU;
9.4. determinar que a Diretoria de Administração do Pessoal adote as seguintes medidas:
9.4.1. faça cessar, no prazo de 15 (quinze) dias contados da ciência deste Acórdão, os pagamentos decorrentes do ilegal ato indicado no item 9.2 deste Acórdão, alertando que a autoridade administrativa omissa está sujeita à responsabilidade solidária pelo eventual débito subsequente, nos termos do art. 262, caput e § 1º, do Regimento Interno do TCU (RITCU) ;
9.4.2. informe à interessada indicada no item 9.2 deste Acórdão que, diante da exclusão do suscitado período de insalubridade (11 meses e 7 dias) , ela pode exercer a sua opção pela manutenção da aludida aposentadoria com os proventos, todavia, sob a proporção máxima de 29/30 avos;
9.4.3. dê ciência do inteiro teor desta decisão à interessada indicada no item 9.2 deste Acórdão, no prazo de 15 (quinze) contados da ciência desta deliberação, alertando-a de que o efeito suspensivo proveniente da eventual interposição de recurso junto ao TCU não a eximirá da devolução dos valores percebidos indevidamente após a notificação, diante do não provimento do aludido recurso;
9.4.4. encaminhe a este Tribunal, se for o caso, nos termos do art. 262, § 2º, do RITCU, o novo ato da aludida aposentadoria indicada no item 9.2 deste Acórdão, sem a ilegalidade indicada nesta deliberação, para ser submetido à apreciação pelo TCU, na forma do art. 260, caput, do RITCU;
9.5. determinar que a unidade técnica adote as seguintes medidas:
9.5.1. envie a cópia do presente Acórdão, com o Relatório e a Proposta de Deliberação, à Diretoria de Administração do Pessoal do Comando da Aeronáutica, para ciência e adoção das providências cabíveis; e
9.5.2. arquive o presente processo, sem prejuízo de promover o monitoramento da determinação proferida pelo item 9.4 deste Acórdão, representando ao TCU, se necessário (grifos acrescidos) .'
HISTÓRICO
2. A aposentadoria da Sra. Maria Romélia Nogueira de Andrade foi julgada ilegal, vez que a concessão do aludido benefício ensejaria a ilegal averbação do tempo de atividade insalubre no exercício do cargo de agente administrativo (11 meses e 7 dias) .
2.1. É consabido que, em sintonia com o Acórdão 911/2014-TCU-Plenário, a contagem especial do tempo prestado em condições insalubres, penosas e perigosas em prol de servidores ocupantes de cargos estritamente administrativos deveria observar os parâmetros definidos pelo Acórdão 2008/2006-TCU-Plenário e, desse modo, somente poderia ocorrer a partir da efetiva demonstração sobre a subsistência de risco ou de agentes nocivos à saúde no local de trabalho ante o devido ateste por laudo pericial.
2.2. Em face disso, a partir da exclusão do suscitado período de insalubridade (11 meses e 7 dias) , os proventos de aposentadoria da interessada deveriam passar a ser proporcionais à razão de 29/30 avos, devendo ser excluído o acréscimo de 1/30 avos.
EXAME DE ADMISSIBILIDADE
3. Reitera-se o exame preliminar de admissibilidade (peça 22) , ratificado à peça 24, pela Relatora, Excelentíssima Senhora Ministra Ana Arraes, que entendeu pelo conhecimento do recurso, uma vez que preenchidos os requisitos do art. 48 da Lei 8.443/92 c/c os arts. 285 e 286, parágrafo único, do Regimento Interno/TCU, suspendendo-se os efeitos dos subitens 9.2, 9.4, 9.4.1, 9.4.2 e 9.4.4 do Acórdão 6192/2020-TCU-Segunda Câmara, em relação à recorrente.
EXAME DE MÉRITO
4. Delimitação
4.1. Constitui objeto do presente recurso definir se restou comprovado, mediante laudos periciais, o efetivo exercício de atividade insalubre anteriormente à Lei 8.112/1990.
5. Dos laudos periciais
5.1. A recorrente aduz que a Sra. Maria Romélia Nogueira de Andrade exerceu atividade insalubre anteriormente à Lei 8.112/1990, trazendo à colação o Laudo Pericial 044/87, expedido pela Delegacia Regional do Trabalho no Estado do Ceará (peça 21, p. 3-5) , bem como o Laudo Pericial emitido pela Subseção de Medicina do Trabalho do Esquadrão de Saúde da Base Aérea de Fortaleza (peça 21, p. 6-9) .
Análise:
5.2. O Laudo Pericial 044/87, datado de 10/3/1987 (peça 21, p. 3-5) , atesta que a Sra. Maria Romélia Nogueira de Andrade desempenhou 'as suas atividades no serviço de Odontologia, no qual existem os contatos com substâncias químicas, pacientes e Raios X (...) ' fazendo 'jus a insalubridade de grau médio de 20% (vinte por cento) '.
5.3. O Laudo Pericial emitido pela Subseção de Medicina do Trabalho do Esquadrão de Saúde da Base Aérea de Fortaleza (peça 21, p. 6-9) atesta que a interessada exerceu atividades no Esquadrão de Saúde, tendo contato com pacientes, resultando no deferimento de insalubridade de 20%.
5.4. Ocorre que, nem o Órgão de Origem, nem os laudos periciais apresentados, informam o período em que a Sra. Maria Romélia Nogueira de Andrade laborou em atividade insalubre. 
5.5. Entendeu-se indispensável a indicação precisa da data inicial e final do exercício de atividade insalubre exercido anteriormente à Lei 8.112/1990, visando ao deferimento da contagem proporcional de tempo de serviço para fins de aposentadoria.
5.13. Nesse sentir, com esteio no princípio da verdade material, diligenciou-se o órgão de origem, com o objetivo de se esclarecer o período em que a interessada trabalhou em atividades insalubres, com a indicação da data inicial e final desse labor (peças 38, 39 e 40) .
5.14. Em resposta à diligência proposta, a Diretoria de Administração de Pessoal do Comando da Aeronáutica enviou o Ofício 8679/3PC/41327 (peça 46) , em que esclarece: 
'desde a entrada em exercício da Servidora, na data de 20 de novembro de 1985, até a sua colocação em Disponibilidade remunerada, em 3 de julho de 1990, foi exercido em condições consideradas insalubres, tomando como base a primeira publicação de concessão do adicional de insalubridade, cuja vigência foi declarada a partir da referida data.'
5.15. Assim, o período de 20/11/1985 a 3/7/1990 (correspondente a 1.687 dias) pode ser computado para fins de aposentadoria com um acréscimo de 20%, resultando em 337 dias a mais (11 meses e 7 dias) , o que está de acordo com o ato de aposentadoria de peça 4 da Sra. Maria Romélia Nogueira de Andrade.
CONCLUSÃO
6. Diante do exposto, conclui-se que o ato de peça 4 deve ser julgado legal e, por via de consequência, opina-se no sentido de que se deve dar provimento ao presente recurso.
PROPOSTA DE ENCAMINHAMENTO
7. Diante do exposto, com base no art. 48 da Lei n. 8.443/92, submete-se o presente processo à consideração superior, propondo-se:
 a) conhecer do presente pedido de reexame, para, no mérito, dar-lhe provimento, no sentido de se considerar legal o ato de aposentadoria de peça 4, determinando-se o seu registro;
 b) informe a recorrente e demais interessados do acórdão a ser proferido, destacando que o relatório e o voto que o fundamentam podem ser acessados por meio do endereço eletrônico www.tcu.gov.br/acordaos."
 
É o relatório.

não há

Procurador Rodrigo Medeiros de Lima.

CONCESSÃO DE APOSENTADORIA. ATO CONSIDERADO ILEGAL PELA AUSÊNCIA DA DISCRIMINAÇÃO DOS TEMPOS DE LABOR EM ATIVIDADES INSALUBRES. PEDIDO DE REEXAME. ENVIO DE DOCUMENTAÇÃO COM EXPLICITAÇÃO DOS TEMPOS REQUERIDOS. CONHECIMENTO. PROVIMENTO. LEGALIDADE DO ATO.

APOSENTADORIA (APOS)

Secretaria de Recursos (Serur).

Trata-se de pedido de reexame interposto contra o Acórdão 6192/2020-TCU-Segunda Câmara, que considerou ilegal o ato de concessão de aposentadoria de Maria Romelia Nogueira de Andrade no cargo de Agente Administrativo do Comando da Aeronáutica. A ilegalidade do ato foi motivada pela contagem ponderada de tempo de serviço para o exercício de atividades insalubres, sem a indicação das datas em que teria ocorrido esse labor. A partir da exclusão dos tempos fictos, os proventos de aposentadoria deveriam passar a ser proporcionais à razão de 29/30 avos.
2.	Em recurso, o Comando da Aeronáutica encaminhou laudos periciais reforçando o exercício das atividades insalubres pela servidora aposentada. A partir do recebimento desses documentos, a Secretaria de Recursos (Serur) efetuou diligência para que fossem explicitadas as datas iniciais e finais do exercício daquelas atividades insalubres. Em resposta, foi esclarecido que tais atividades foram exercidas no período de 20/11/1985 até 3/7/1990. 
3.	Ante tais informações, a Serur entendeu que houve a implementação do tempo necessário para a aposentação com proventos integrais e manifestou-se pelo conhecimento e provimento do recurso.
4.	O Ministério Público junto ao TCU (MPTCU) concordou com a manifestação da Serur.
5.	Alinho-me aos pareceres.
6.	Considerando que a ilegalidade do ato foi motivada exclusivamente pela ausência de indicação do tempo no exercício de atividades insalubres e uma vez que essa pendência foi sanada, com a indicação de período necessário para a complementação do tempo de serviço faltante para a aposentação da beneficiária com proventos integrais, o recurso deve ser provido. 
	Ante todo o exposto, VOTO no sentido de que o Tribunal adote a minuta de deliberação que ora submeto à apreciação deste Colegiado.
TCU, Sala das Sessões Ministro Luciano Brandão Alves de Souza, em 13 de abril de 2021.
JORGE OLIVEIRA 
Relator